臺灣高等法院高雄分院刑事判決　　 95年度上更(二)字第236號
上　訴　人　臺灣高雄地方法院檢察署檢察官
上　訴　人
即　被　告　己○○
　　　　　　乙○○
　　　　　　丙○○
　　　　　　戊○○（原名黃壬秋）
共　　　同
指定辯護人　宋明政　律師
上列上訴人因被告妨害自由案件，不服臺灣高雄地方法院87年度
重訴字第30號中華民國88年1 月28日第一審判決（起訴案號：臺
灣高雄地方法院檢察署87年度偵字第7636六號、第7862號、第
8238號、第11918 號、第12429 號、第13434 號、第14371 號）
，提起上訴，判決後經最高法院第二次發回更審，本院判決如下
：
    主  文
原判決關於戊○○、己○○、乙○○、丙○○部分均撤銷。
戊○○、己○○、丙○○共同以非法方法剝奪人之行動自由，戊○○處有期徒刑壹年貳月，己○○、丙○○各處有期徒刑拾月。
乙○○共同以非法方法剝奪人之行動自由，累犯，處有期徒刑拾
月。
    事  實
一、乙○○於民國81年間因恐嚇案件，經本院判處有期徒刑5 月
    ，嗣經最高法院駁回上訴確定，另違反麻醉藥品管理條例案
    件，經原審法院判處有期徒刑4 月確定，再經定應執行有期
    徒刑8 月確定，於82年9 月25日執行完畢。緣丁○○與庚○○二人共同意圖為自己不法之所有，使用內灌鉛片，裝有小
    電池之骰子及震動器為工具，佯稱賭博，以遂行其等假賭博
    真詐財之目的，於民國87年1 月29 日22 時許，在高雄縣美
    濃鎮吉東里吉頂13號大廟內，由丁○○作莊擲骰子，庚○○
    則在旁暗中以震動器控制上開骰子，擲出賭客未押中之數字
    ，以此方式詐財。彭志忠、辛○○、鍾玉曜、己○○、乙○○、丙○○、戊○○（原名黃壬秋）、邱瑞福、林榮興、曾
    新榮、朱仁正、鍾兆福等數十人不知其詐，先後參與賭博，
    惟均輸錢，其金額新台幣（下同）數萬元至數十萬元不等，
    至翌日（30日）凌晨2 時許，彭志忠等人乃懷疑丁○○作莊
    所用之骰子有問題，由未參與賭博之甲○○當見證，當場夾
    開骰子以查明究竟，竟發現骰子內有金屬鉛片，並從庚○○
    身上查獲震動器一個，彭志忠與鍾玉曜、戊○○、丙○○、
    乙○○、己○○認丁○○及庚○○於上開賭博期間內有詐賭
    之情事，均心生不滿，遂基於妨害丁○○、庚○○行動自由
    之犯意聯絡，由鍾玉曜、彭志忠、戊○○將丁○○挾持至屋
    外，另由丙○○、辛○○、己○○、乙○○，將屋外之庚○○押過來會合，隨即分乘汽車，由戊○○駕駛自小客車，搭
    載彭志忠、鍾玉曜押丁○○、庚○○二人，乙○○則載己○○及甲○○等人，共同將丁○○、庚○○二人挾持至同鎮吉
    東里與吉洋里交界野外處，其間戊○○、鍾玉曜並毆打丁○○、庚○○二人（傷害部分未據告訴），丁○○、庚○○二
    人因詐賭心虛，且在彭志忠等人威嚇下，只得配合交出其身
    上所攜因詐賭所贏得之現款共67萬餘元，彭志忠等人初步估
    算要求丁○○、庚○○賠償1000萬元，雙方在甲○○居中協
    調下，將賠償金額降至700 萬元，嗣辛○○亦駕車前來上開
    處所，亦與彭志忠等人基於妨害自由之犯意聯絡，決定分乘
    二輛自用小客車，共同將丁○○、庚○○二人（由戊○○駕
    駛之車，載有彭志忠、己○○及丁○○；由乙○○駕駛之車
    ，則載有鍾玉曜、辛○○、丙○○及庚○○）挾持至美濃鎮
    ○○○路彭志忠所經營之「靜樂茶室」繼續談判如何解決賠
    償問題，而剝奪丁○○、庚○○二人之行動自由，直至庚○○依辛○○之命，打電話回家向其妻要錢，經庚○○妻子報
    警，警員鍾啟文接到通知於87年1 月30日上午11時20分許至
    上開「靜樂茶室」止，前後丁○○、庚○○被剝奪行動自由
    約9 時20分。嗣丁○○、庚○○以警員、時任縣議員並新當
    選鎮長鍾紹恢及里長劉進來等人先後到靜樂茶室，欲藉此解
    決此一糾紛，乃不願離去而自願留在靜樂茶室協調，事經地
    方人士如美濃鎮長鍾紹恢、吉東里里長劉進來等人居間協調
    ，賠償金額再降至380 萬元，至於丁○○、庚○○二人所交
    出之67餘萬元現款，則各依所輸錢之比例取回，而由辛○○
    分得22萬元、彭志忠分得16萬元、丙○○及鍾玉曜各分得10
    萬元、己○○分得6 萬元、戊○○分得1 萬元。另再由丁○○、庚○○二人於自由意志下，各簽立面額100 萬元、90萬
    元之本票各二張後始離去。翌日（即同月31日）丁○○並打
    電話要古智夫等人至其住所償還13萬元現金，並約請彭志忠
    、丙○○、辛○○等人在綽號「阿堂」家中由代書劉恭良執
    筆寫下和解書，迨於同年2 月2 日，由丁○○支付第1 張10
    0 萬元之本票（彭志忠分得8 萬元、鍾玉曜分得7 萬元、辛○○分得10萬元、戊○○分得3 萬元、己○○分得4 萬元、
    丙○○分得8 萬元、乙○○分得5 萬元等），其餘款項則無
    力支付，嗣為警據報循線查獲上情。
二、案經高雄縣警察局暨高雄縣警察局旗山分局移送台灣高雄地
    方法院檢察署檢察官偵查起訴。
    理  由
壹、證據能力部分：
    按現行刑事訴訟法第159條第1項：「被告以外之人於審判外
    之言詞或書面陳述，除法律有規定者外，不得作為證據」、
    同法第159條之1第2項、第159條之2、第159之3 之有關傳聞
    法則之規定，係於92年2月6日始經修正公布，同年9月1日施
    行。次按依同年2月6日公布施行之刑事訴訟法施行法第7 條
    之3規定：「中華民國92年1月14日修正通過之刑事訴訟法施
    行前，已繫屬於各級法院之案件，其以後之訴訟程序，應依
    修正刑事訴訟法終結之。但修正刑事訴訟法施行前已依法定
    程序進行之訴訟程序，其效力不受影響」。所謂已依法定程
    序進行之訴訟程序，其「效力不受影響」，依其立法意旨係
    指為避免程序之勞費，本諸舊程序用舊法，新程序始用新法
    之一般法則，各級法院於修正之刑事訴訟法施行前，已依法
    踐行之訴訟程序（包含相關證據法則之適用），其效力不受
    影響。故而，對於提起上訴之案件，於修正刑事訴訟法施行
    前，原審法院就可得為證據之證據，已依法定程序調查者，
    其效力亦不受影響而言（最高法院94年台上字第5742號判決
    意旨參照）。經查：本案係於87年7 月26日經檢察官起訴，
    於88年1月28日經原審判決，並於89年9月30日、92年4月2日
    經本院以88年度上訴字第573 號（下簡稱：上訴）、91年度
    上更(一)第317 號（下簡稱：更(一)）、95年度上更(二)先後為判
    決，此有原審法院收文章及本院88年度上訴字第1716號、91
    年度上更(一)317號判決在卷可稽（見本案卷第7至29頁），依
    前開法條規定，對於提起上訴之案件，於修正刑事訴訟法施
    行前，原審及本院於第一次更審（含）以前歷次審理就可得
    為證據之有關告訴人丁○○、庚○○或證人股忠能、鍾紹輝
    、鍾啟文、徐千祥、鍾兆福、楊添榮、劉恭良、流進來、劉
    弘章、古智夫等，均經偵訊、原審、本院第一次更審前，依
    修正前刑事訴訟法規定，調查訊問製作筆錄，並依法定程序
    調查，效力當然不受影響，均有證據能力。
貳、實體部分：
一、訊據被告己○○、丙○○、乙○○、戊○○均否認有妨害自
    由犯行，被告己○○辯稱：我沒有參與將丁○○、庚○○二
    人押出去，也沒有去郊外；被告乙○○辯稱：至郊外及茶室
    時我雖有過去，但我去時已經分完錢了；被告丙○○辯稱：
    我們不可能押他們；被告戊○○辯稱：我沒有恐嚇被害人把
    錢交出來，談判時我沒作任何事云云。於原審則均辯稱：因
    丁○○、庚○○詐賭被識破，賭輸者群情激憤，他們自知理
    虧，乃央請其友人甲○○協調，因恐賭場內人太多，甲○○
    怕會出事而提議到外面及茶室協談，陳、楊二人是自願上車
    離開賭博現場，並同意賠款了事以平息眾怒，並非妨害自由
    ，在茶室期間陳、楊二人尚有打電話回家，楊妻並報警前去
    茶室查看，陳、楊二人向警員表示沒事且不願隨警員至派出
    所，堅持等鎮長及里長來和解，協調中陳、楊二人承認自己
    錯了，並同意簽發本票後離去，次日且在「阿堂」家中書立
    和解書云云。
二、經查：
  (一)上開犯罪事實，業據被害人丁○○、庚○○於警訊、偵查中
    、原審、本院上訴審、前審及本院審理時中指訴甚詳（見警
    二卷4-7頁及12-15頁、警六卷9-10頁及13-14頁、警七卷44-
    53頁及57-66頁、87年偵字第8238號卷55-56頁及54頁、原審
    卷一第199-203頁及198-199頁、原審卷二第136-137 頁、本
    院88年上訴字第573號卷一第125-127頁、本院88年上訴字第
    573號卷二第103-105頁、本院88年度上訴字第573 號卷三第
    132-133頁、本院89年上更(一)字第36號卷第92-96頁、本院卷
    第127-132 頁），互核其所為指證情節亦相符合。而共同被
    告鍾玉曜在警訊中亦自承有將丁○○由屋內押到屋外（見本
    院88年上訴卷三第93-109頁警訊錄音帶譯文），且在本院更
    (一)審審理中供稱在野外有用腳踢丁○○，被告戊○○亦有毆
    打丁○○，而被告己○○在警訊中供稱被告戊○○在野外動
    手毆打他們二人（見警四卷第4-6頁、警七卷第21-22頁），
    被告戊○○在偵查中供稱：其他人有押他們上車（見87年偵
    字第13434號卷第8頁反面），核與被害人丁○○、庚○○所
    指訴情節相符。且丁○○、庚○○二人於案發當日凌晨二時
    許起，至自行離去時止，均遭被告等人留置在彭志忠所開設
    之「靜樂茶室」內，並積極與庚○○之妻、兄以電話聯絡要
    其交出現款或權狀，否則無法離去等情，亦為被告己○○、
    乙○○、丙○○、戊○○及同案被告彭志忠等七人所不否認
    ，按諸常理，被害人丁○○、庚○○若非被私行控制於該處
    所，豈有整夜留置在該處所而不得離去，且被害人丁○○、
    庚○○亦因未能商談出結果並籌得被告等人要求之賠償款項
    而與之苦苦商量之理。
  (二)次查「共同正犯」係指二個以上之單獨正犯，基於共同之行
    為決意，各自分擔犯罪行為之一部或全部，共同實施構成要
    件而言，即二以上行為人，彼此有犯意聯絡與行為分擔，而
    共同犯罪。是以自己共同犯罪之意思，參與構成要件或構成
    要件以外之行為，或以自己共同犯罪之意思，而由其中部分
    人實施犯罪之行為者，均為共同正犯。本件案發當時雖僅被
    告戊○○、乙○○、丙○○、己○○及共同彭志忠等六人共
    同挾持丁○○、庚○○二人而限制被害人之行動自由，其後
    辛○○亦駕車前來，並共同基於妨害自由之犯意聯絡加入，
    是被告戊○○、乙○○、丙○○、己○○與彭志忠、鍾玉曜
    、辛○○等七人就妨害被害人陳得福、庚○○自由之犯行，
    分別參與挾持之構成要件前後之行為，應屬共同正犯。雖被
    告戊○○、乙○○、丙○○、己○○均辯稱：是陳、楊二人
    自願前去野外及靜樂茶室，此從渠等在茶室期間有鎮長、里
    長、隊長及警員來訪均表明沒事足證渠等並無剝奪陳楊二人
    之行動自由等語；雖證人鎮長鍾紹恢、里長劉進來、警員鍾
    啟文、劉弘章、徐千祥、證人陳春生、徐滿貴等人在原審或
    本院調查中均到庭或證稱當時氣氛（指在靜樂茶室）平和，
    是談詐賭之事，楊、陳二人未被限制自由或稱告知楊、陳二
    人願否到派出所去談，其二人表示不願，等鎮長、里長來解
    決等情（見原審卷一第115-116 頁、第117-118 頁、第173
    頁、本院88年上訴字第573 號卷一第166-169 頁）。然丁○○、庚○○二人雖在當時未向地方人士或警員表明有遭妨害
    自由之情事，但主因渠等係因詐賭被識破，自知眾怒難遏，
    雖被逼商談，仍須談出結果以平息該次紛爭，故縱表明渠等
    遭限制自由，亦無濟於事。參以證人楊添榮於88年6 月22日
    本院上訴審證稱：在茶室大家是很平和的在談話，我有說要
    帶走我弟弟（即庚○○），但有人說一定要解決才能走等語
    （見本院88年度上訴字第573 號卷二第16頁）；益見被害人
    丁○○、庚○○當時尚無法自由離開，其行動自由確受有限
    制至明。又案發時被害人既因詐賭遭識破，經被告戊○○、
    乙○○、丙○○、己○○及彭志忠、鍾玉曜、辛○○等人自
    上開賭博地點挾持屋外、美濃鎮吉里與吉洋里交界，最後至
    彭志忠所經營之「靜樂茶室」談判賠償事宜，其間被害人亦
    遭被告拳腳毆打，面對被告戊○○、乙○○、丙○○、己○○及彭志忠、鍾玉曜、辛○○等人要求賠償之處境，被害人
    丁○○、庚○○如未給予交代，自無法平息被告等人怒氣，
    則被告戊○○、乙○○、丙○○、己○○及彭志忠、鍾玉曜
    、辛○○等人衡情自不會輕易罷手，而讓被害人在未對詐賭
    一事做出交代前全身而退，此時被害人之行動自由亦顯已受
    束遭制，極為彰明。因此被告戊○○、乙○○、丙○○、己○○等人所辯應均係避就卸責之詞，委無足採。
  (三)證人即警員鍾啟文證稱：「當時接到建國派出所通報，...
    我先過去茶室瞭解情形，到了之後看到庚○○、丁○○坐在
    那裡，我詢問....是否要到派出所內，但他們二人表示不願
    意，說等鎮長、里長來之後再說，....然後我就通知建國派
    出所二位警員將庚○○的太太帶過來並且告訴他這種情形，
    她先生不願去警局之事，然後我有問他是否需要保護他們三
    人去警局，但庚○○、丁○○卻堅持要等鎮長到，結果我們
    三位警察就待在現場等了大約一個小時，後來因為警局沒有
    人值班，我們沒有等到鎮長到，又趕回值班」、「我當天穿
    制服，到茶室後他們沒有說受到拘束」；證人即警員徐千祥
    證稱：「當天早上庚○○的太太來派出所報案，我到茶室後
    聽到他們說好像是詐賭的情形」、「當天他們的朋友、家屬
    以及警員、鎮長等人均在場，而且我有聽到警員問他們是否
    要離開，但他們二人均表示不要離開」、「（當時陳、楊二
    人之行動自由有無受限制？）答：沒有，因為鎮長、警員及
    他們的朋友、家屬均在場」、「我到現場時有人喊警備隊隊
    長來了」；證人鍾紹恢證稱：「丁○○透過劉（進來）里長
    來找我解決這件賭博糾紛，....我在現場時丁○○二人並未
    被任何人限制行動自由，而且他們還向我表示他們錯了」；
    證人即里長劉進來證稱：「鎮長（鍾紹恢）吃完午餐後，我
    們才一起過去（茶室）的」、「（他們二人有無受到限制？
    ）答：都沒有」；證人甲○○證稱：「（丁○○二人在茶室
    時，是否有二批警員、鎮長、里長、庚○○的哥哥等人在場
    ？）答：是的，丁○○二人在茶室時並未向鎮長等人表示自
    由受到限制」各等語（見原審一卷第112頁背面至第113頁、
    面、第115頁背面、第116頁-117頁、第173 頁）。證人鍾啟
    文、徐千祥均係警員，係執行公務，且做證事項與本身無利
    害關係，自不致偽證，而證人即時任縣議員新當選鎮長之鍾
    紹恢、里長劉進來等人係受託調解糾紛，亦無偏袒被告等人
    之必要，其等證言自屬可信。依上述證人鍾啟文之證言，係
    其先到靜樂茶室了解情形，又依上開證人鍾啟文、徐千祥、
    鍾紹恢、劉進來及甲○○等人之證詞，足見警員鍾啟文到現
    場了解時，被害人等即不願離開茶室，在茶室時被害人之自
    由並未受到限制。衡諸經驗法則，被害人雖非自願到靜樂茶
    室談判，但於警員到現場了解時起，已有公權力之介入，並
    陸續有新當選鎮長之鍾紹恢、里長劉進來來到現場，丁○○
    、庚○○自由已未受到限制，被害人二人所以未離開茶室，
    僅是欲藉此解決此一糾紛而已（因有警員、新當選鎮長及里
    長在場），故被告等七人妨害被害人行動自由之時間，應係
    警員鍾啟文到靜樂茶室現場了解時止。據證人鍾啟文證稱：
    「（你何時到茶室？....）答：11時20以後（指87年1 月30
    日上午）.... 」（見原審卷一第118頁正面），足見被告戊○○、乙○○、丙○○、己○○等人妨害被害人之行動自由
    行為終了時間，係在87年1 月30日上午11時20分左右，此對
    照被告庚○○於警訊供稱：「....且我打電話回去叫我太太
    林玉美拿權狀過來，約11點多（早上）我太太就到了靜樂餐
    廳並由旗山分局人員（旗尾派出所及建國派出所各一名）陪
    同進去..... 」之情節相符，應可認定（因依證人鍾啟文前
    開證詞，係警員鍾啟文先到靜樂茶室，鍾啟文再通知建國派
    出所員警將庚○○的太太帶到靜樂茶室）；至於被告彭志忠
    於警訊供稱係約7 、8 時（指87年1 月30日上午），庚○○
    的老婆帶員警到靜樂茶室云云，應係未注意員警到來時間或
    誤記所致。
  (四)證人甲○○雖到庭證稱：案發時伊在場，夾開骰子後發現丁○○、庚○○詐賭，群情激恨，伊恐在現場發生意外，乃提
    議到外面談解決之法，陳、楊二人是同意一起去，並無押人
    前往情形云云。惟查證人甲○○係局外人，與本件無利害關
    係，其僅擔任調解人，雖無押人之必要與犯意，但其為夾開
    骰子識破被害人詐賭之人，故其證言亦參有主觀認知因素，
    自難為被告等有利之認定。至被害人丁○○及庚○○在警訊
    中供稱被告鍾玉曜拿槍押其等到野外，在野外時被告鍾玉曜
    有拿槍恐嚇，被告戊○○亦有持槍云云，但為被告鍾玉曜及
    黃壬秋所否認，且丁○○其後又改稱被告鍾玉曜在屋內（即
    賭博現場）拿槍抵住伊腹部，旋即收回，未再拿出等語，是
    丁○○、庚○○在警訊中之上開供詞亦與事實不符；丁○○
    在本院更一審審理中又稱係被二不詳姓名之人押出屋外等語
    ，與前述不符，並不可採，併為明。至於被告戊○○雖稱
    其在警訊時遭刑求，共犯鍾玉曜、辛○○亦辯稱其警訊筆錄
    不實在，其警訊筆錄不足採云云。本院查，被告鍾玉曜、黃
    壬秋、辛○○之警訊筆錄其內容與本院勘驗之其等錄音帶譯
    文內容諸多不符（見本院88年上訴字第573號卷三第22-38頁
    、39-49 頁），其等之警訊筆錄為本院所不採，且被告戊○○告訴偵查員王深熙刑求，為王深熙所否認，並為檢察官不
    起訴處分確定，有台灣高雄地方法院檢察署檢察官88年度偵
    字第7689號不起訴處分書在卷可稽（本院88年上訴字第573
    號卷二第147 頁），是其等所辯已無審究必要，亦此說明。
  (五)此外復有和解書影本、本票等在卷可資佐證（見87年偵字第
    7862號卷第20頁、警七卷第73頁），被告己○○、乙○○、
    丙○○、戊○○此部分犯行亦堪認定。
  (六)綜上所述，本件事證明確，被告己○○、乙○○、丙○○、
    戊○○犯行足堪認定，應依法論處。
三、查被告行為後，刑法於94年2月2日經總統令修正公布，於95
    年7月1日施行。又行為後法律有變更者，適用行為時之法律
    。但行為後之法律有利於行為人者，適用最有利於行為人之
    法律。修正後之刑法第2條第1項定有明文。而比較新舊法時
    應就罪刑有關之共犯、未遂犯、想像競合犯、牽連犯、連續
    犯、結合犯，以及累犯加重、自首減輕暨其他法定加減原因
    （如身分加減）與加減例等一切情形，綜其全部罪刑之結果
    而為比較（最高法院95年5月23日刑事庭第8次會議決議參照
    ）。經查：
  (一)修正前刑法第28條規定：「二人以上共同實施犯罪之行為者
    ，皆為正犯」，修正後刑法第28條規定：「二人以上共同實
    行犯罪之行為者，皆為正犯」。本案因被告己○○、乙○○
    、丙○○、戊○○與彭志忠等人均為實行共犯，對被告而言
    ，共犯規定並無修正，自無比較問題，應逕適用修正後共犯
    之規定。
  (二)被告行為時刑法第47條原規定：「受有期徒刑之執行完畢，
    或受無期徒刑或有期徒刑一部之執行而赦免後，5 年內再犯
    有期徒刑以上之罪者，為累犯，加重本刑至二分之一」，新
    法第47條第1 項則規定：「受徒刑之執行完畢，或一部之執
    行而赦免後，5 年以內故意再犯有期徒刑以上之罪者，為累
    犯，加重本刑至二分之一」，其立法理由為累犯以出於故意
    再犯者為限，並刪除依軍法受裁判者，不適用累犯之規定。
    本件被告乙○○有如事實欄所載前科，於5 年以內再故意犯
    本件有期徒刑以上之本罪，不論依修正前之刑法第47條，或
    修正後之刑法第47條第1 項之規定，均構成累犯，對被告而
    言並無有利或不利之情形，不生比較問題，應逕依修正後刑
    法第47條第1項，論以累犯。
四、核被告己○○、乙○○、丙○○、戊○○等人所為係犯刑法
    第302條第1項之妨害自由罪，渠等就上開犯行，與彭志忠、
    鍾玉曜、辛○○間，互有犯意聯絡及行為分擔，均為共同正
    犯，被告等人一次妨害丁○○、庚○○行動自由之行為，同
    時侵害二人之行動自由，應依刑法第55條想像競合犯規定從
    一重處斷（刑法第55條想像競合犯規定，為法理之明文化，
    不生新舊法比較問題，併此敘明）。公訴人認被告己○○、
    乙○○、丙○○、戊○○等人係涉犯修正前懲治盜匪條例第
    2 條第1 項第9 款之擄人勒贖罪嫌，無非係以被告丁○○、
    庚○○堅決否認有詐賭情事，且其他被告所指詐賭情節互有
    岐異，所辯自難以憑信為其主要論罪之依據。按擄人勒贖須
    行為人自始有使被害人以財物取贖人身之意思，如使被害人
    支付財物有原因，要無成立擄人勒贖罪之餘地，最高法院65
    年度台上字第3356號判例著有明文。本件起因係被害人陳、
    楊二人詐賭在先，嗣後與被告被告己○○、乙○○、丙○○
    、戊○○及共犯彭志忠、鍾玉曜、辛○○等人協調詐賭賠償
    事宜，已如前述，並經證人即美濃鎮鎮長鍾紹恢、吉東里里
    長劉進來、建國派出所警員鍾啟文、劉弘章、警備隊隊長徐
    千祥及證人甲○○均到庭證稱：當時是在協商詐賭和解之事
    ，並無擄人勒贖之行為等語，翌日被告丁○○並打電話要古
    智夫等人至其住所償還13萬元現金，並約請被告彭志忠、丙○○、辛○○等人在綽號「阿堂」家中由劉恭良執筆寫下和
    解書，當時尚有被害人陳、楊二人之朋友即六龜分局刑事組
    偵查員鍾永騰在場，亦經證人古智夫到庭結證明確（本院88
    年上訴字第573 號卷三第72-74 頁）。足見本件係因陳、楊
    二人詐賭所引起，且有關賠償金額既經地方人士協調而成，
    當非「贖金」至明，並非係被告己○○、乙○○、丙○○、
    戊○○及彭志忠等人見陳、楊二人贏取不少現金而將渠二人
    擄之以勒贖，雖渠等係因詐賭情事而生之妨害自由糾紛，惟
    被告己○○、乙○○、丙○○、戊○○等人當無擄人勒贖之
    意圖及犯行，已如前述，起訴法條尚有未洽，應予變更。又
    被告乙○○於81年間因恐嚇及違反麻醉藥品管理條例案件，
    經法院判處應執行有期徒刑8 月確定，已於82年9 月25日執
    行完畢之事實，已經其供明在卷，並有台灣高雄地方法院檢
    察署刑案資料查註紀錄表附卷足稽，茲於執行完畢後5 年以
    內故意再犯有期徒刑以上之本罪，應依修正後刑法第47條第
    1 項累犯規定加重其刑。又被告己○○、乙○○、丙○○、
    戊○○與鍾玉曜等人妨害丁○○、庚○○行動自由期間，雖
    有威嚇陳、楊二人配合交出其身上所攜因詐賭所贏得之現款
    共67萬餘元，各依所輸錢之比例取回，由辛○○分得22萬元
    、彭志忠分得16萬元、丙○○及鍾玉曜各分得10萬元、己○○分得6 萬元、戊○○分得1 萬元一情，惟刑法第302 條第
    1 項之妨害自由罪及第304 條第1 項之強制罪，所保護之法
    益均為被害人之自由，而剝奪人之行動自由，不外以強暴、
    脅迫為手段，罪質本屬相同。又刑法第302 條第1 項之法定
    刑，既較同法第304 條第1 項為重，則以剝奪人之行動自由
    之方法妨害人自由，縱其目的在使人行無義務之事，或妨害
    人行使權利，仍應逕依第302 條第1 項論罪，並無適用第
    304 條第1 項之餘地（最高法院29年度上字第3757號判例及
    72年度臺上字第5618號判決意旨參照）。本件被告己○○、
    乙○○、丙○○、戊○○等人利用被害人在遭剝奪行動自由
    中之行為繼續下，復威嚇陳、楊二人配合交出其身上所攜因
    詐賭所贏得之現款共67萬餘元，其脅迫之方法使人行無義務
    之事之低度行為，應已為剝奪被害人行動自由之高度行為所
    吸收，應不再論以刑法第304 條第1 項之強制罪，附此敘明
    。
五、原審就此被告己○○、乙○○、丙○○、戊○○等人所為此
    部分行為予以論罪科刑，固非無見，惟查(一)：刑法第302 條
    第1 項之剝奪行動自由罪，係行為繼續而非狀態之繼續，即
    自剝奪被害人之行動自由起至回復其行動自由止，均在犯罪
    行為繼續進行中，故犯罪事實欄對於剝奪被害人行動自由之
    起訖時間應予明確記載，原判決對於被害人何時始得自由離
    去，未明確認定，亦有未洽。(二)警員鍾啟文於87年1 月30日
    上午11時20分許到達「靜樂茶室」時，被害人等人即回復自
    由（理由詳如前述），原審認被害人係在靜樂茶室協調簽本
    票之後，始得自由離去，併有未當。(三)被告己○○、乙○○
    、丙○○、戊○○等人上開妨害自由犯行，同時侵害二被害
    人之法益，原審未依修正前第55條前段想像競合犯規定論處
    ，亦有可議。被告己○○、乙○○、丙○○、戊○○等人上
    訴意旨否認犯罪，檢察官上訴意旨指被告己○○、乙○○、
    丙○○、戊○○等人應係涉犯擄人勒贖罪，雖均無理由，然
    原判決既有可議，仍應由本院將原判決關於被告己○○、乙○○、丙○○、戊○○等人部分予以撤銷改判。爰審酌被告
    己○○、乙○○、丙○○、戊○○以妨害被害人行動自由之
    方法，以期解決詐賭之損失，犯罪手段使被害人失卻安全感
    ，亦使被害人家人為此惶恐不安，及被告等人之素行、犯罪
    動機、所生危害，並被告犯後均始終否認犯行，態度非佳等
    一切情狀，各量處如主文所示之刑。
六、又公訴意旨認共同被告鍾玉曜持槍彈妨害自由之犯行，係夥
    同彭志忠、戊○○秋等人共同為之，因認被告己○○、乙○○、丙○○、戊○○間，就持有槍彈犯行與被告鍾玉曜有共
    犯關係，另犯違反修正前槍砲彈藥刀械管制條例第7條第4項
    之持有手槍罪及同條例第12條第4 項之持有子彈罪嫌等語。
    惟被告己○○、乙○○、丙○○、戊○○均矢口否認就鍾玉
    曜持有手槍及子彈以妨害自由之事有犯意聯絡或行為分擔，
    辯稱：並不知當時鍾玉曜有持槍彈等語，核與鍾玉曜所稱：
    因懼怕丁○○對其不利，就先開車回家取出手槍返回賭場，
    其持槍是在賭場內，在野外及茶室內均未持槍，當時已將槍
    彈帶回藏妥等語相符。次查證人甲○○亦到庭證稱：丁○○
    與庚○○因詐賭一事被人發現，乃委託伊處理商談，在談判
    中未注意到鍾玉曜有持槍彈之情形等語無訛，足見鍾玉曜持
    槍對丁○○及庚○○示威，係其個人行為，未與其他被告有
    犯意聯絡及行為分擔，自無從僅依鍾玉曜在與彭志忠、辛○○、己○○、乙○○、丙○○、戊○○共同妨害自由犯行中
    ，曾亮出槍彈向丁○○及庚○○警告，即認被告己○○、乙○○、丙○○、戊○○皆共同有違反槍砲彈藥刀械管制條例
    之犯行，此外復查無其他積極證據足資證明被告己○○、乙○○、丙○○、戊○○等人有公訴人所指上開犯行，此部分
    犯罪尚不能證明，惟公訴人認被告己○○、乙○○、丙○○
    、戊○○此部分與前開論罪科刑部分，且有牽連犯關係，係
    裁判上一罪，故不另為被告此部分無罪之諭知，併此敘明。
七、同案被告彭志忠、鍾玉曜、辛○○部分，均經判決確定，自
    不另論列。
據上論斷，應依刑事訴訟法第369條第1項前段、第364條、第299
條第1 項前段、第300 條，刑法第2 條第1 項前段、第28條、第
302 條第1 項、第47條第1 項、第55條，修正前罰金罰鍰提高標
準條例第1 條前段，判決如主文。
本案經檢察官林慶宗到庭執行職務。
中　　華　　民　　國　　96　　年　　1 　　月　　16　　日
                  刑事第八庭    審判長法  官  李炫德
                                      法  官  簡志瑩
                                      法  官  陳志銘
以上正本證明與原本無異。
如不服本判決應於收受本判決後10日內向本院提出上訴書狀，其
未敘述上訴理由者，並得於提起上訴後10日內向本院補提理由書
狀（均須按他造當事人之人數附繕本）「切勿逕送上級法院」。
中　　華　　民　　國　　96　　年　　1 　　月　　17　　日
　　　　　　　　　　　　　　　　　　　書記官  盧雅婷
附錄本件判決論罪科刑法條：
中華民國刑法第302條：
私行拘禁或以其他非法方法，剝奪人之行動自由者，處5 年以下
有期徒刑、拘役或3 百元以下罰金。
因而致人於死者，處無期徒刑或7 年以上有期徒刑，致重傷者，
處3 年以上十年以下有期徒刑。
第1 項之未遂犯罰之。
